【裁判字號】    98,上訴,925
【裁判日期】    981022
【裁判案由】    強盜等
【裁判全文】
臺灣高等法院臺南分院刑事判決         98年度上訴字第925號
上  訴  人
即  被  告  丁○○
選任辯護人  吳碧娟律師
上列上訴人因強盜等案件，不服臺灣嘉義地方法院97年度訴字第
965號中華民國98年8月5日第一審判決（起訴案號：臺灣嘉義地
方法院檢察署97年度偵字第2013、2125號），提起上訴，本院判
決如下：
    主  文
上訴駁回。
    事  實
一、丁○○於民國（下同）96年12月23日23時30分許，駕駛車號
    QU-6280號自用小客車搭載丙○○及丙○○女性友人，行經
    嘉義縣民雄鄉東湖村嘉107線村道十字路口，適有林媚駕
    駛自用小客車搭載甲○○，沿嘉義縣民雄鄉○○路往東勢湖
    方向行駛至上開路口，按鳴喇叭與友人道別，丙○○誤認係
    向其等按鳴，心生不滿，竟與丁○○共同持有可發射子彈、
    具有殺傷力改造手槍及剝奪他人行動自由之犯意聯絡，由丁○○駕駛上開車輛超車後攔阻林媚駕車前進，丙○○則自
    上開車輛副駕駛座前置物箱內取出丁○○於95年間受友人王
    俊元（已死亡）委託而寄藏之具殺傷力仿BERETTA廠84型改
    造半自動手槍1支（含彈匣1個，手槍管制編號0000000000，
    丁○○涉犯寄藏可發射子彈、具有殺傷力之改造手槍罪行部
    分，業經臺灣嘉義地方法院以97年度訴字第208號判決確定
    ，丙○○共同持有手槍之犯行亦經原審判決確定），持用該
    改造手槍敲打林媚所駕駛上開車輛之車窗玻璃，並以上開
    改造手槍抵住林媚頭部，以「不下車就要開槍了」等足以
    威脅生命、身體安全之語，嚇令林媚、甲○○下車，因見
    林媚係女性，即恫稱「幸好妳是女的，要不然真的會就把
    妳打死」等語，林媚、甲○○因而下車至林媚所駕駛上
    開車輛之車頭前方，丙○○於甲○○下車後再以上開手槍抵
    住其頭部，至使林媚、甲○○心生畏懼，意思決定自由遭
    受壓制，不敢任意離去，丙○○並於甲○○下車後，以上開
    手槍槍柄毆打甲○○頭部施以強暴（傷害部分未據告訴），
    而以此強暴、脅迫之非法方法剝奪林媚、甲○○之行動自
    由，歷時約10數分鐘之久。而林媚、甲○○因丁○○、丙○○上開以強暴、脅迫之非法方法剝奪其等行動自由，並至
    使不能抗拒之際，適丁○○因下車撿拾彈匣，行經林媚所
    駕駛上開車輛右側，因該車右側車門未關閉，發現副駕駛座
    腳踏墊上有皮包1個，竟單獨意圖為自己不法之所有，變更
    妨害自由犯意而另起加重強盜之犯意，乘其與丙○○共同以
    強暴、脅迫剝奪林媚、甲○○行動自由，至使其等不能抗
    拒之際，劫取上開皮包，內有行動電話2支（分別為三星牌
    X168型、序號：000000000000000；三星牌D-508型、序號：
    000000000000000）、現金新臺幣（下同）4,500元、加油券
    400元、身分證、行照、駕照及信用卡各1張等物。得手後，
    於上車之際，始向仍持續以槍柄毆打甲○○之丙○○稱「好
    了、別打了」，並於丙○○上車後，駕車離去。丁○○取得
    上開行動電話2支及現金2,000元及加油券400元等物，其餘
    現金則交由丙○○女性友人，皮包、身分證、行照、駕照及
    信用卡則丟棄於不詳地點之水溝內。嗣因丁○○將上開三星
    牌行動電話1支（X168型，序號：0000000 00000000）交由
    吳昆澤收受（經臺灣嘉義地方法院另行判決確定），吳昆澤
    並以500元之代價，售予址設嘉義縣民雄鄉「大華通訊行」
    不知情之李素芬，經警循線查獲，始悉上情。
二、案經嘉義縣警察局移送臺灣嘉義地方法院檢察署檢察官偵查
    起訴。
    理  由
壹、證據能力部分：按被告以外之人於審判外之陳述，雖不符合
    刑事訴訟法規定傳聞證據得為證據之例外規定，而經當事人
    於審判程序同意作為證據，法院審酌該言詞陳述或書面陳述
    作成時之情況，認為適當者，亦得為證據。當事人、代理人
    或辯護人於法院調查證據時，知有刑事訴訟法第159條第1項
    不得為證據之情形，而未於言詞辯論終結前聲明異議者，視
    為有前項之同意，刑事訴訟法第159條之5亦有明文。本案公
    訴人所引用具傳聞性質之供述證據，業經被告及辯護人於本
    院準備程序時同意作為證據（本院卷第66頁），且經本院於
    審理時提示辯護人、被告均表示無意見（本院卷第95頁），
    迄於言詞辯論終結前亦未聲明異議，視為同意作為證據，本
    院審酌該等證據之取得過程並無瑕疵，與本案待證事實間復
    具有相當之關聯性，自得採為證據。
貳、實體認定部分
一、訊據被告丁○○固坦承於96年12月23日23時30分駕車行經嘉
    義縣民雄鄉○○路往東勢湖路上，與證人林媚發生行車糾
    紛，由其開車將證人林媚、甲○○所駕駛車輛攔截下來後
    ，再由丙○○自其車內副駕駛座前方置物箱內取出上開改造
    手槍，持槍下車，並喝令證人林媚、甲○○下車，丙○○
    再以上開手槍槍柄毆打證人甲○○，藉此強暴、脅迫之非法
    方法剝奪證人林媚、甲○○行動自由長達10數分鐘之久，
    並坦承其於下車撿拾彈匣時，趁證人林媚、甲○○因遭丙○○攔車持槍剝奪行動自由而至使不能抗拒之際，見證人林
    媚副駕駛座車門未關，即取走放置於副駕駛座腳踏墊上之
    皮包1個（內有現金約4,500元、加油券約400元、行照、駕
    照、身分證及信用卡等物），並取得現金2,000元，加油券
    400元及上開行動電話2支，其餘現金則交由被告丙○○女性
    友人，而皮包、證件、信用卡則丟棄於不詳地點手溝內；其
    中1支行動電話（X168型，序號：000000000000000）則於次
    日凌晨交由吳昆澤處理等情，惟矢口否認有何與丙○○共同
    妨害自由及加重強盜之犯行，辯稱：伊僅有妨害林媚行使
    權利，並未妨害甲○○、林媚之行動自由，且伊僅係於丙○○毆打甲○○時，趁機將證人林媚皮包取走，證人林
    媚於當時並不知情，伊並未有所謂使被害人林媚達不能抗
    拒之情狀，顯然與強盜罪「至使不能抗拒」之犯罪構成要件
    有間，應不該當加重強盜罪，僅應成立竊盜罪云云。
二、經查：
  (一)被告丁○○於96年12月23日23時30分駕車行經民雄鄉○○路
    往東勢湖路上，與證人林媚發生行車糾紛，由其開車將證
    人林媚、甲○○所駕駛車輛攔截下來後，丙○○即自其車
    內副駕駛座前方置物箱內取出上開改造手槍，持槍下車，並
    喝令證人林媚、甲○○下車，丙○○再以上開手槍槍柄毆
    打證人甲○○，藉此剝奪證人林媚、甲○○之行動自由長
    達10多分鐘等之事實，業據被告丁○○分別於警詢及原審審
    理中供承：於96年12月23日23時30分許，行經民雄鄉○○路
    附近，因為證人林媚開車按喇叭，丙○○就叫伊開車攔下
    他們，之後，丙○○就從車子前面的置物箱拿槍出來，持槍
    下車教訓他們，槍是伊的等語明確（警卷第3頁、原審卷(二)
    第60、1 52-154、158頁），核與被告丙○○於原審審理中
    坦承：96年12月23日23時30分與丁○○在一起，行經民雄鄉
    ○○路往東勢湖路上，因行車關係與證人即被害人林媚發
    生糾紛，當時伊叫被告丁○○將對方的車子攔下來，伊就從
    車內副駕駛座前面的置物箱拿槍出來，就下車拿槍敲他們的
    玻璃，叫證人林媚與證人即被害人甲○○下車，並說「如
    果不下車就要開槍」，證人林媚下車時，並說「還好妳是
    女生，要不然真的會把妳打死」，然後伊就開始打證人甲○○，打了將近10多分鐘，一直到被告丁○○在伊等車子駕駛
    座外面打開車門叫伊，伊才上車等語相符（見原審卷(二)第15
    8-162頁），並經證人林媚於警詢、偵查及原審審理中證
    述：當天伊從民雄鄉東勢湖福懋加油站旁村道駕車返家，車
    上還載有證人甲○○，突然有1部車從伊車子前方攔截，被
    告丙○○就下來，對伊說「叭什麼」，並持槍對著伊的頭，
    持槍嚇令伊開車門，伊不敢反抗，然後伊與證人甲○○就依
    指示下車，到副駕駛座右前方，就是車頭前面，被告丙○○
    此時以上開手槍抵住證人甲○○，又用槍打證人甲○○的頭
    ，後來被告丁○○向被告丙○○說「好了，可以走了」，就
    上車一起走了等語（警卷第18頁、臺灣嘉義地方法院檢察署
    97年度偵字第2125號卷第18-19頁【下稱偵(二)卷】、原審卷
    (二)第43-46、49、54頁）及證人甲○○於偵查中之證述：當
    時對方車子超越伊等後就將伊等攔下，被告丙○○站在駕駛
    座旁要伊等下車，並且用槍指著伊等，伊等依其指示下車後
    ，被告丙○○就用槍柄打伊等語（偵(二)卷第19頁），且有上
    開現場平面圖1紙、現場照片8張（臺灣嘉義地方法院檢察署
    97 年度偵字第2013號卷第69-73頁，下稱偵(一)卷）在卷足參
    ，是被告丁○○確有開車將證人林媚、甲○○攔下，並提
    供丙○○上開改造手槍，而丙○○持槍下車後，則喝令證人
    林媚、甲○○下車，並以上開手槍槍柄毆打證人甲○○，
    並以此強暴、脅迫之非法方法剝奪林媚、甲○○行動自由
    長達10多分鐘等事實，至為明灼。
  (二)又被告丁○○於證人林媚、甲○○遭丙○○持槍剝奪行動
    自由之際，下車撿拾彈匣，行經證人林媚所駕駛車輛副駕
    駛座，見車門未關，即逕自取走放置於副駕駛座腳踏墊上皮
    包1個，內有上開行動電話2支、現金4,500元、加油券400元
    、身分證、行照、駕照及信用卡各1張等物，並於得手後，
    取得上開行動電話2支、現金2,000元及加油券400元，其餘
    現金則交由丙○○女性友人，皮包、身分證、行照、駕照及
    信用卡，則丟棄於不詳地點之水溝內，其中1支行動電話（
    X168型，序號：000000000000 000）則於次日凌晨交由吳昆
    澤等情，亦據被告丁○○於警詢及原審審理中坦承：丙○○
    用槍打證人甲○○的時候，伊下車撿拾彈匣，那時車門已經
    打開了，然後看到皮包，皮包就放在副駕駛座的腳踏墊上，
    就趁被告丙○○持槍剝奪證人林媚、丙○○行動自由的機
    會，將皮包拿走，皮包內有現金4、5,000元、加油券約4、5
    00元、上開行動電話2支，其他的都丟到水溝裡了，伊取走
    現金2,000元及4、500元的加油券，及上開行動電話2支，其
    餘現金則交給被告丙○○女性友人，其中1支行動電話（X16
    8型，序號：000000000000000）則於次日凌晨交由吳昆澤，
    其餘證件及皮包則丟進不詳地點之水溝等語明確（見警卷第
    4頁、原審卷(二)第66-70、72、81、88、91至93、97、100 、
    154至155、157頁），核與證人林媚於警詢、偵查及原審
    審理中證述：被告丙○○先用槍抵住伊，叫伊下車，證人甲○○下車時車門並沒有關上，後來伊與證人甲○○下車到副
    駕駛座前方即車頭前面時，被告丙○○就用槍抵住證人甲○○，並用槍打證人甲○○，然後伊叫被告丙○○不要再打了
    ，伊有看到被告丁○○下車，事後伊才發現皮包不見了，皮
    包裡面有行動電話2支都是三星的，還有現金、身分證、行
    照、駕照、信用卡各1張等語（警卷第18頁、偵(二)卷第18頁
    、原審卷(二)第33-34、41、45-46、49頁），及證人即大華通
    訊行負責人李素芬證述：吳昆澤將上開X168型、序號：0000
    000000 00000之行動電話讓渡予伊等語（警卷第25-26頁）
    大致相符，此外，並有上開2支行動電話之扣押書、贓物認
    領保管單、搜索扣押筆錄、扣押物品收據及目錄表各2紙（
    警卷第32-35、49-56頁），及上開X168型、序號：00000000
    0000000行動電話之消費者舊機回收表1紙、照片4張等在卷
    可佐（警卷第47、62-63頁），是被告丁○○乘其與被告丙○○共同持槍剝奪證人林媚、甲○○行動自由長達10數分
    鐘至使不能抗拒之際，趁機取走證人林媚放置於車內副駕
    駛座腳踏墊上之皮包1個，內有上開行動電話2支、現金4,50
    0元、加油券400元（現金及加油券之數額詳如後述）、身分
    證、行照、駕照及信用卡各1張等物，並於得手後，取得上
    開行動電話2支、現金2,000元及加油券400元，其餘現金則
    交由被告丙○○女性友人，皮包、身分證、行照、駕照及信
    用卡，則丟棄於不詳地點之水溝內，其中1支行動電話（X16
    8型，序號：000000000000000）則於次日凌晨交由吳昆澤之
    事實，甚為明確。
  (三)至證人林媚就遭取走現金之數額，分別於警詢、偵查及原
    審審理中證述：失竊現金約10,000元等語（警卷第17頁、偵
    (二)卷第18頁、原審卷(二)第33頁），惟被告丁○○於原審審理
    中供承：伊拿現金2,000元想去換潤滑油，其他的現金2,000
    多元，伊拿給被告丙○○，被告丙○○說交給那個女的等語
    （警卷第4頁、原審卷(二)第70、157頁），其中就交付丙○○
    女性友人之現金數額，核與丙○○於原審審理中供稱：伊並
    沒有摸到皮包，被告丁○○要拿2,500元給伊，伊不要等語
    （原審卷第164頁）互核相符，參以被告丁○○就上開共同
    與被告丙○○持槍剝奪證人乙○○、甲○○行動自由，及乘
    機取走證人林媚皮包等犯罪情節，均全盤托出，且就皮包
    內財物之內容，除現金數額與證人林媚所述不符外，其餘
    行動電話數量、證件等物非但均屬相符，更主動坦承另有價
    值至少400元之加油券以觀，被告丁○○應無須斤斤計較於
    現金數額，而獨為謊稱之理。再者，皮包雖為一般人日常生
    活幾乎片刻不離之物品，惟現金為日常生活之支付工具，經
    多次支付之後，皮包內究竟仍有多少金額之現金，一般人實
    未必時刻均能記憶，且證人林媚於遭逢持槍威脅之恐懼下
    ，對於皮包內究竟仍有為數多少之現金，實未必能清楚記憶
    ，是基於「罪疑惟輕」原則，就證人林媚遭取走之現金數
    額，自應以現金4,500元（即被告丁○○所分得2,000元，及
    交丙○○女性友人之2,500元）較為可採。另關於加油券之
    數額，被告丁○○雖於原審審理中坦承約有4、500元之數額
    ，惟本於「罪疑惟輕」原則，自應認定為400元。
  (四)參諸上開被告丙○○、丁○○之供述，堪認被告丁○○與丙○○，係因誤認證人林媚於行車時對其按鳴喇叭，因而心
    生氣憤，遂基於共同未經許可，持有可發射子彈、具有殺傷
    力之改造手槍，及以非法方法剝奪他人行動自由之犯意聯絡
    ，由被告丁○○開車將證人林媚所駕駛車輛攔停，復提供
    丙○○上開改造手槍，由丙○○持槍下車，喝令證人林媚
    、甲○○下車，而剝奪其等之行動自由長達10多分鐘之久，
    是證人林媚、甲○○之行動自由所以遭剝奪，雖非被告丁○○實際持槍威嚇所致，惟觀諸被告丁○○與丙○○為教訓
    證人林媚、甲○○而由被告丁○○駕車攔下證人林媚及
    甲○○，又推由丙○○持槍嚇令證人林媚、甲○○下車，
    則丙○○持上開手槍槍柄毆打證人甲○○，以強暴至使不能
    抗拒之行為，應仍在被告丁○○與丙○○犯意聯絡範圍內，
    被告丁○○對此部分行為本於責任共同之法則，自應負責，
    是被告丁○○以自己犯罪之意思而參與，並負責其中攔停證
    人林媚所駕駛車輛，及提供上開改造手槍之行動，被告丁○○實自應負以強暴、脅迫之非法方法剝奪他人行動自由共
    同正犯之罪責，故被告丁○○辯稱其無妨礙林媚、甲○○
    之行動自由之犯行云云，尚難憑採。
  (五)又按強盜罪之所謂「不能抗拒」，係指行為人所為之強暴、
    脅迫等不法行為，就當時之具體事實，予以客觀之判斷，足
    使被害人身體上或精神上達於不能或顯難抗拒之程度而言。
    又所謂強暴、脅迫手段，祇須抑壓被害人之抗拒，足以喪失
    其意思自由為已足，縱令被害人實際並無抗拒行為，仍於強
    盜罪之成立不生影響（最高法院71年度臺上字第1040號、91
    年度臺上字第290號及92年度臺上字第4240號判決參照）。
    是丙○○持槍嚇令證人林媚、甲○○下車，並輔以「不下
    車就要開槍了」、「幸好你是女的，要不然真的會就把你打
    死」等足以威脅生命、身體安全之言語，壓制證人林媚、
    甲○○之意思決定自由，參諸一般人於遭人持槍脅迫之際，
    懍於手槍擊發瞬間即可取人性命的威力，是為保護自己性命
    安全，自難期待證人林媚、甲○○於手無寸鐵之情形下能
    有何積極之反抗，況證人林媚亦於原審審理中證稱：伊不
    敢反抗等語（原審卷(二)第54頁），而就證人甲○○遭被告丙○○持槍毆打10數分鐘之情節以觀，衡情證人甲○○較諸證
    人林媚更已達不能抗拒之程度自明。再者，強盜罪之構成
    要件，係在於「以強暴、脅迫等之方法，至使不能抗拒，而
    取他人財物」，僅需被害人陷於不能抗拒之程度，並不以被
    害人是否知悉財物遭人取走為要件，且關於強盜之故意，係
    行為人主觀上必須認識強制行為之目的是為了取財或得利，
    而此種關連性，至少必須在強制行為完成之前，即有取財之
    認識。被告丁○○既坦承其係乘證人林媚、甲○○遭丙○○持槍剝奪證人林媚、甲○○行動自由之際，而取走證人
    林媚上開皮包，足見被告丁○○與丙○○共同剝奪證人林
    媚、甲○○之行動自由之時，其強制行為之實施，雖僅係
    基於教訓證人林媚、甲○○而剝奪其等行動自由之動機，
    惟下車撿拾彈匣之際，窺見置放於證人林媚所駕駛車輛副
    駕駛座腳踏墊上之皮包，即意圖為自己不法所有，乘證人林
    媚、甲○○因不能抗拒而遭剝奪行動自由之際，取走證人
    乙○○所有之上開皮包，亦即被告丁○○在其所造成之強制
    行為尚未結束前，即有乘此一強制行為取走證人林媚皮包
    之目的及故意，並遂行取走證人林媚所有上開皮包之行為
    ，從而，被告丁○○乘其與丙○○共同持槍剝奪證人林媚
    、甲○○行動自由之行為，至使證人林媚、丁○○不能抗
    拒，進而意圖為自己不法之所有，取走證人林媚所有上開
    皮包，自已該當刑法上之加重強盜罪，至為灼然。被告丁○○辯稱證人林媚不知皮包遭取走，尚未達到不能抗拒之程
    度，應僅構成竊盜罪云云，尚屬誤會。
  (六)而證人甲○○於本院審理中雖證稱：被告丁○○攔停林媚
    之車輛後即脅迫其交付財物乙節（本院卷第95-101），因與
    證人林媚、丙○○之證詞及被告丁○○之供述均不相符，
    尚難採為認定事實之依據，附此敘明。
  (七)綜上所述，證人林媚、甲○○行動自由受剝奪而不能抗拒
    ，係被告丁○○與丙○○共同施強暴、脅迫行為所造成，被
    告丁○○乘證人林媚、甲○○行動自由受剝奪繼續中，逸
    脫原計畫範圍，變更妨害自由犯意而起意劫取財物，其前行
    為之剝奪被害人行動自由自應與強取財物之行為合併評價，
    成立強盜罪，始符法制。又強盜罪係以犯罪行為人利用強制
    手段取財，而非以被害人是否知悉其財物遭他人取走為要件
    ，是證人林媚縱於被告丁○○取走皮包之際並不知悉，亦
    無礙於被告丁○○係乘其所造成之持槍妨害被害人林媚自
    由之行為，至使證人林媚不能抗拒之機會，而趁機取物之
    加重強盜罪行之成立。被告丁○○上開加重強盜犯行，自堪
    認定，應依法論科。
四、論罪
  (一)按刑法第302條第1項、第304條第1項及第305條之罪，均係
    以人之自由為其保護之法益。而刑法第302條第1項之罪所稱
    之非法方法，已包括強暴、脅迫或恐嚇等一切不法手段在內
    。因之，如以非法方法剝奪他人行動自由行為繼續中，再對
    被害人施加恐嚇，或以恐嚇之手段迫使被害人行無義務之事
    ；則其恐嚇之行為，仍屬於非法方法剝奪行動自由之部分行
    為，應僅論以刑法第302條第1項之罪，無另成立同法第30 4
    條或第305條之罪之餘地（最高法院93年台上字第3309號、
    89年台上字第780號判決參照）。本案被告丁○○駕車攔阻
    證人林媚之車輛後，推由被告丙○○於持槍脅迫證人林
    媚、甲○○令其等下車，以及於剝奪其等行動自由長達10數
    分鐘之過程中，分別以「不下車就要開槍了」、「幸好你是
    女的，要不然真的會就把你打死」等足以威脅生命、身體安
    全之語，恐嚇證人林媚、甲○○等之行為，均係屬非法方
    法剝奪行動自由之部分行為，參諸上開判決之意旨，自無另
    行成立刑法第304條第1項之強制罪、第305條之恐嚇危害安
    全罪之餘地。
  (二)再按刑法上所謂兇器，其種類並無限制，凡客觀上對於人之
    生命、身體、安全構成威脅，具有危險性之兇器均屬之，且
    祇須行竊時攜帶此種具有危險性之兇器為已足，並不以攜帶
    之初有行兇之意圖為必要要（最高法院92年臺上字第1332號
    判決要旨參照）。查未扣案之上開改造手槍，係可發射子彈
    、具有殺傷力之改造手槍，業經臺灣嘉義地方法院以97年度
    訴字第208號刑事判決認定在案，並判處被告丁○○有期徒
    刑3年6月確定，是上開改造手槍客觀上足以對人之生命、身
    體構成威脅，具有危險性，自屬兇器無訛。而被告丁○○係
    提供上開改造手槍予丙○○共同剝奪被害人林媚、甲○○
    之行動自由，並使被害人林媚、甲○○懍於手槍之殺傷力
    ，而壓制被害人林媚、甲○○之意思決定自由，客觀上足
    以使被害人達於不能抗拒之程度，又趁此剝奪被害人林媚
    行動自由尚未終了之際，意圖為自己不法之所有，乘其不能
    抗拒時取走被害人林媚之上開財物而遂行其強盜犯行，是
    核被告丁○○所為，係犯刑法第328條第1項之強盜罪，而有
    同法第321條第3款之情形，應成立同法第330條第1項之加重
    強盜罪。
  (三)又按強盜罪以強暴、脅迫等方法，致使不能抗拒為構成要件
    之一，當然含有妨害被害人自由之性質，故犯強盜罪而有妨
    害被害人之自由時，是否另論以妨害自由罪名，應就行為人
    之全部犯罪行為實施過程加以觀察。倘妨害自由行為時，強
    盜行為尚未著手實施，可依其情形認為妨害自由、強盜犯罪
    間具有方法結果之牽連關係；若強盜犯行業已著手實施，則
    所為強暴、脅迫等非法方法剝奪被害人行動自由行為，應包
    括在強盜行為之內，無另行成立刑法第302條第1項之妨害自
    由罪之餘地（最高法院92年度臺上字第2184號判決參照）。
    查被告丁○○於上開剝奪行動自由終了前，即著手實施取走
    被害人林媚財物之行為，則依上開判決意旨之說明，被告
    丁○○上開行為，自不另行成立刑法第302條第1項之妨害自
    由罪。又被告丁○○所持有之上開改造手槍，係於95年間某
    日至96年12月24日被查獲時止為他人受寄代藏，並於本件行
    搶後之翌日，即遭警查獲並經臺灣嘉義地方法院以97年度訴
    字第208號判決確定，是本件被告丁○○未經許可，持有可
    發射子彈、具有殺傷力之改造手槍犯行部分，係寄藏之當然
    結果，自不得再予論科；再被告丁○○於寄藏、持有該改造
    槍枝之初，並無供實施本件強盜犯行所用之意，乃係因被害
    人林媚按鳴喇叭而臨時起意持槍強盜，已如前述，故被告
    丁○○前揭寄藏改造手槍行為與本件加重強盜犯行間，犯意
    各別，並無裁判上一罪關係，併予敘明。
  (四)至公訴意旨認丙○○係與被告丁○○共同基於加重強盜之犯
    意聯絡，由被告丙○○持槍下車剝奪證人林媚、甲○○之
    行動自由，復以上開手槍毆打證人甲○○，以此強暴、脅迫
    之手段，至使證人林媚、甲○○不能抗拒，即由被告丁○○至證人林媚車上強取證人林媚之上開皮包，因認被告
    丙○○係與被告丁○○共同涉犯刑法第330條第1項之加重強
    盜罪嫌云云，然檢察官所為上開認定，無非僅以證人林媚
    之證述為其唯一論據，惟查：
    1.證人林媚雖於警詢及偵查中證述：伊是遭被告丙○○、
      丁○○持槍強行搶走伊的皮包等語（警卷第18頁、偵(二)卷
      第18頁），惟於原審審理中經交互詰問時，則證述：伊當
      時是事後才知道，伊的東西不見了，因為被告丙○○叫伊
      等下車，東西就不見了，證人甲○○被打的時候，伊並不
      知道皮包不見，是後來回到車上的時候，才發現皮包不見
      的等語（原審卷第40-41頁），參諸證人林媚係遭丙○○持槍剝奪行動自由，實無為丙○○開脫之理，是證人林
      媚於警詢、偵查中之證述，應僅係將丙○○持槍剝奪其
      等行動自由，與皮包遭被告丁○○取走之事，為想當然爾
      之連結，且觀諸警詢及偵查筆錄，警、檢所詢問、訊問之
      問題，實過於簡略，證人林媚自無從就完整犯罪情節加
      以闡述，迄原審行交互詰問時，證人林媚透過檢、辯、
      審之詰問，始就犯罪情節為完整之呈現，是證人林媚於
      警詢、偵查中所為係遭丙○○、丁○○共同行搶之證述，
      應僅係其判斷而非事實，尚非可採。
    2.按刑法上之共同正犯，以有意思之聯絡行為之分擔為要件
      （最高法院18年上字第673號判例參照）。查被告丁○○
      亦於原審審理中證述：伊攔下證人林媚車子係為教訓他
      們，伊下車的目的主要是要叫丙○○，因為去撿彈匣，所
      以發現車子裡面有皮包，伊搶皮包的時候，丙○○並不知
      道，與丙○○並沒有認識很久，也沒有約好一起去搶劫，
      伊下車撿彈匣之後，順便拿皮包，拿到皮包之後，伊叫丙○○不要再打了，伊拿皮包的時候，丙○○在打那些人等
      語明確（原審卷(二)第72、73、75、78、81-82頁），是被
      告丁○○與丙○○攔下被害人2人，係為教訓被害人，而
      一般「教訓」他人之意義，無非係對他人施以恐嚇、傷害
      或剝奪行動自由之行為，若非有明示或默示同意，「強盜
      他人財物」顯非「教訓」行為，難據此遽認丙○○與丁○○有何強盜財物之犯意聯絡，且被告丁○○實施上開加重
      強盜犯行，就取證人林媚之財物部分，既未與丙○○有
      事前之犯意聯絡，於實施強盜犯行時丙○○亦不知悉，更
      無強盜行為之分擔，是丙○○自無從與被告丁○○成立加
      重強盜罪共同正犯之餘地。又證人林媚另於原審審理中
      證述：當時丙○○用槍抵住伊的時候，沒有聽到當時丙○○、丁○○有在講話；現場有路燈，但是看不清楚，那時
      是產業道路，很暗等語無誤（原審卷(二)第32、39頁），是
      丙○○於被告丁○○行搶當時，於光線昏暗之下，證人林
      媚均無從發現被告丁○○行搶所為，而丙○○正值毆打
      證人甲○○之際，衡情未能發現被告丁○○行搶所為，亦
      尚符常理，且丙○○、丁○○於證人林媚遭剝奪行動自
      由、皮包遭取走之過程中，均未交談，是亦可排除丙○○
      與丁○○於剝奪證人林媚、甲○○行動自由，至被告丁○○取走證人林媚皮包之過程中，有任何事中共同謀議
      之情事。是以，檢察官既無法提出丙○○有共同參與行搶
      之證據，而證人林媚之於警詢及偵查中之證述又非無瑕
      疵可指，是實難遽認丙○○確有公訴意旨所指共同與被告
      丁○○涉犯之加重強盜罪嫌，附予敘明。
五、原審以被告丁○○罪證明確，因予適用刑法330條第1項，並
    審酌被告丁○○尚無構成累犯之犯罪前科，竟僅因誤認被害
    人林媚按鳴喇叭係對其等表示不滿，即萌生教訓被害人林
    媚之念頭，先開車攔截證人林媚，復持上開改造手槍逼
    迫被害人林媚、甲○○就範，使被害人林媚、甲○○置
    於其等實力支配之下，甚至使被害人林媚、甲○○懍於上
    開改造手槍之殺傷力而喪失意思決定自由，足見被告丁○○
    年輕氣盛，目無法紀，僅因心中稍有氣憤，即持槍逞兇鬥狠
    ，無視他人自由法益之存在，且正值青壯年紀，不思以正當
    途徑取得財物，更利用上開剝奪他人行動自由尚未終了之時
    ，萌生取走被害人林媚財物之歹念，因而趁被害人林媚
    、甲○○已經喪失意思決定自由之不能抗拒之際，取走被害
    人林媚之財物，漠視他人自由及財產法益甚鉅，而就上開
    持槍剝奪被害人林媚、甲○○犯行部分，惡性實屬非輕，
    不法及非難程度均高，及考量證人林媚、甲○○遭剝奪行
    動自由長達10數分鐘之久，遭剝奪行動自由之不法手段，證
    人林媚遭侵害之財產價值非微，另被告丁○○國小畢業，
    未婚，無小孩，之前從事高速公路護欄工作，日薪1,800 元
    ，父親過世，沒有與母親同住，弟弟已經成年，由弟弟扶養
    祖父母，犯後坦承所有客觀行為等一切情狀，量處有期徒刑
    7年4月。本院經核原判決認事用法，並無不合，量刑亦稱妥
    適，被告上訴否認有妨害自由、強盜之犯行，請求撤銷改判
    ，為無理由，應駁回其上訴。
六、末查，被告丁○○、丙○○所持用以剝奪被害人林媚、甲○○之上開改造手槍，業經臺灣嘉義地方法院以97年度訴字
    第208號判決應予沒收確定後，由臺灣嘉義地方法院檢察署
    檢察官執行沒收命令，並送內政部警政署警察機械修理廠，
    於97年11月20日由臺灣高等法院檢察署檢察官銷燬在案，有
    臺灣嘉義地方法院檢察署檢察官扣押（沒收）物品處分命令
    、臺灣嘉義地方法院辦理刑事案件電話記錄查詢表及內政部
    警政署警察機械修理廠98年度7月15日警修一字第098000264
    1號函存卷足參（原審卷(二)第2至3、114、127頁），是上開
    改造手槍既經銷燬，已不復存在，而沒收係以可供執行為前
    提，否則沒收之諭知即失其意義（最高法院97年度台上字第
    5372號判決參照），自無庸予以宣告沒收，附此敘明。
據上論結，應依刑事訴訟法第368條，判決如主文。
本案經檢察官邱克斌到庭執行職務。
中    華    民    國    98    年    10    月    22    日
                  刑事第二庭  審判長法  官  葉居正
                                    法  官  陳欽賢
                                    法  官  洪碧雀
以上正本證明與原本無異。
如不服本判決應於收受送達後10日內向本院提出上訴書狀，其未
敘述上訴理由者，並得於提起上訴後10日內向本院補提理由書（
均須按他造當事人之人數附繕本）「切勿逕送上級法院」。
                                    書記官  魏芝雯
中    華    民    國    98    年    10    月    22    日
附錄法條：
中華民國刑法第330條第1項
（加重強盜罪）
犯強盜罪而有第321條第1項各款情形之一者，處7年以上有期徒
刑。

司法院資訊處製作；財團法人民間司法改革基金會備份。
